【裁判字號】    97,訴,291
【裁判日期】    970630
【裁判案由】    撤銷贈與等
【裁判全文】
臺灣新竹地方法院民事判決               97年度訴字第291號
原      告  合作金庫商業銀行股份有限公司
法定代理人  甲○○
訴訟代理人  乙○○
            丙○○
被      告  丁○○
                        弄12.
            戊○○
                        弄12.
上列當事人間請求撤銷贈與事件，本院於民國97年6月3日辯論終
結，判決如下：
    主      文
被告丁○○、戊○○就附表所示之不動產於民國九十三年四月二
十三日所為之贈與行為及所有權移轉行為應予撤銷。
被告戊○○就前項不動產於民國九十三年五月二十七日經新竹縣
竹東地政事務所以夫妻贈與為登記原因所為之所有權移轉登記應
予塗銷。
訴訟費用由被告連帶負擔。
    事實及理由
一、原告主張：緣第三人羅劉庭妹於民國（以下同）81年11月25
    日邀同被告丁○○擔任連帶保證人，向原告借款新台幣（以
    下同）800,000元，約定借款期間自81年11月25日起至96年
    11月25日止，利息按原告銀行牌告基本放款利率加百分之2.
    1機動計息，且約定如有任何一筆債務不依約清償本金或付
    息時，即喪失期限之利益，借款視為全部到期，並自逾期之
    日起，6個月以內者，按上開利率百分之10，超過6個月以上
    者，按上開利率百分之20計付違約金。詎債務人羅劉庭妹於
    85年9月8日起即未依約還款，原告遂在取得對債務人羅劉庭
    妹之執行名義後，於85年間向本院聲請以本院85年度執字第
    1367號強制執行事件，對債務人羅劉庭妹之財產強制執行，
    惟執行結果無法全數受償，計尚欠本金506,940元及自85年9
    月8日起至清償日止之利息、違約金未受清償，迭經催討，
    迄未付清，而被告丁○○既為前開借款之連帶保證人，就前
    開債務依法自應負連帶清償之責任。詎被告丁○○竟於九十
    三年四月間將其所有如附表所示之不動產，無償贈與其妻即
    被告戊○○，並於93年5月27日辦畢所有權移轉登記。查被
    告丁○○既除如附表所示之土地外，別無其他之財產，則被
    告丁○○將如附表所示之土地無償贈與其妻即被告戊○○，
    並以夫妻贈與為登記原因聲請新竹縣竹東地政事務所辦理所
    有權移轉登記予被告戊○○之行為，將致被告丁○○陷於無
    資力之狀態而無從清償其對原告所負之前述債務，顯已害及
    原告之債權，依民法第二百四十四條第一項、第四項本文之
    規定，原告自得請求本院撤銷被告間於93年4月23日就如附
    表所示土地所為贈與之債權行為及所有權移轉之物權行為，
    並一併請求判命被告戊○○塗銷新竹縣竹東地政事務所就如
    附表所示土地於93年5月27日以夫妻贈與為原因所為之所有
    權移轉登記，以回復為被告丁○○之所有等語。並聲明：如
    主文第一、二項所示，暨訴訟費用由被告負擔等語。
二、被告之抗辯:
（一）被告丁○○、戊○○對原告所提之借據、約定書、欠款明
      細及本院85年度執字第1367號執行事件通知及分配表之形
      式上真正均不爭執，且對於原告所主張之前揭事實亦表示
      沒有意見。
（二）被告丁○○自認辦理如附表所示之土地過戶予被告戊○○
      時，其名下無其他財產，且其目前名下亦無何財產，惟辯
      稱: 前開債務於85年間強制執行時未獲全部清償，原告即
      應於當時立即對伊告知或向伊求償，現原告經過這麼久才
      向伊主張權利，導致原債務之利息及違約金增加那麼多，
      原告亦有過失等語。
三、得心證之理由：
（一）原告主張之上開事實，業經其提出借據、約定書、欠款明
      細及本院85年度執字第1367號執行事件通知及分配表，土
      地登記謄本、新竹縣竹東地政事務所不動產異動索引（以
      上均影本）各一份為證，且為被告所不爭執，自堪信原告
      主張為真實。
（二）按債務人所為之無償行為，有害及債權者，債權人得聲請
      法院撤銷之。債權人依第一項或第二項之規定聲請法院撤
      銷時，得並聲請命受益人或轉得人回復原狀，民法第二百
      四十四條第一項、第四項本文定有明文。又所謂害及債權
      ，乃指債務人之行為，致積極的減少財產，或消極的增加
      債務，因而使債權不能獲得清償之情形，若債權人之債權
      ，因債務人之行為，致有履行不能或困難之情形者，即應
      認為有損害於債權人之權利，並不以債務人因其行為致陷
      於無資力為限（最高法院81年度臺上字第207號判決、45
      年臺上字1316號判例意旨參照）。次按民法第二百四十四
      條撤銷權之客體包括債務人之債權行為及物權行為，債權
      人行使此種撤銷權時，並可同時訴請撤銷債務人之債權及
      物權行為（最高法院42年臺上字第323號、48年臺上字175
      0號判例意旨亦可資參照）。本件被告丁○○對原告負有
      上開連帶保證債務，即對原告負有清償責任，詎被告丁○
      ○於上開債務未清償前，竟於93年4月23日將如附表所示
      之土地無償贈與被告戊○○，顯已減少其一般財產，影響
      其清償全部債務之能力，致原告之債權有履行不能或行使
      困難之情形，且被告丁○○於93年間將如附表所示之土地
      移轉予被告戊○○後，名下已無其他財產，此為被告丁○
      ○當庭所自陳（見本院97年度6月3日言詞辯論筆錄第2頁
      ），並經本院依職權調取被告丁○○稅務電子閘門財產所
      得調件明細表查閱無訛，則被告間上開贈與之無償行為顯
      有害債權人即原告之債權，依上開規定及說明，原告自得
      訴請撤銷被告二人間就如附表所示土地所為之贈與債權行
      為及移轉所有權之物權行為，並將對被告戊○○所為之所
      有權移轉登記予以塗銷。從而，原告依民法第二百四十四
      條第一項、第四項本文之規定，求為判決如主文第一、二
      項所示，為有理由，應予准許。
四、據上論結：原告之訴為有理由，依民事訴訟法第八十五條第
    二項，判決如主文。
中    華    民    國    97    年    6     月    30    日
                  民事第二庭    法  官  鄭政宗
以上正本係照原本作成。
如對本判決上訴，須於判決送達後20日內向本院提出上訴狀。
                                書記官  曾柏方
中    華    民    國    97    年    6     月    30    日
┌─────────────────────────────────────────────────────────────┐
│附表（土地）：                                                                                           97年度訴字第291號│
├─┬───────────────────────────┬─┬─────────────┬────┬──────────┤
│編│        土          地          坐          落        │地│    面            積      │        │                    │
│  ├───┬────┬────┬────┬────────┤  ├──┬──┬───────┤權利範圍│     備        考   │
│號│縣  市│鄉鎮市區○   段   ○ ○  段 │  地        號  │目│公頃│公畝│   平方公尺   │        │                    │
├─┼───┼────┼────┼────┼────────┼─┼──┼──┼───────┼────┼──────────┤
│１│新竹縣│ 峨眉鄉 │  富興  │  富興  │      158       │旱│    │ 17 │   07.00      │ 全部   │                    │
├─┼───┼────┼────┼────┼────────┼─┼──┼──┼───────┼────┼──────────┤
│２│新竹縣│ 峨眉鄉 │  富興  │  富興  │      195-1     │建│    │  2 │   83.00      │ 2分之1 │                    │
├─┼───┼────┼────┼────┼────────┼─┼──┼──┼───────┼────┼──────────┤
│３│新竹縣│ 峨眉鄉 │  富興  │  富興  │      179-29    │建│    │    │   91.00      │ 全部   │                    │
└─┴───┴────┴────┴────┴────────┴─┴──┴──┴───────┴────┴──────────┘


司法院資訊處製作；財團法人民間司法改革基金會備份。
